【裁判字號】    96,重上更(一),279
【裁判日期】    970108
【裁判案由】    違反貪污治罪條例等
【裁判全文】
臺灣高等法院臺南分院刑事判決   96年度重上更(一)字第279號
上  訴  人
即  被  告  乙○○
選任辯護人  蔡碧仲  律師
上列上訴人因貪污等案件，不服臺灣嘉義地方法院九十二年度訴
字第二三號中華民國九十三年四月三十日第一審判決（起訴案號
：臺灣嘉義地方法院檢察署九十一年度偵字第五四一六號、第八
四七五號），提起上訴，判決後經最高法院發回更審，本院判決
如下：
    主  文
原判決關於乙○○部分撤銷。
乙○○共同公務員明知為不實之事項，而登載於職務上所掌之公
文書，足以生損害於公眾，處有期徒刑壹年陸月，減為有期徒刑
玖月，緩刑伍年。
    事  實
一、乙○○於民國（下同）八十八年間擔任嘉義縣梅山鄉第十三
    屆鄉長、丙○○擔任該鄉鄉公所財政課辦事員，均係依據法
    令從事公務之人員；陳銘欽係乙○○之姪婿、鄭風順則係陳
    銘欽之友人。緣乙○○、丙○○、陳銘欽（按丙○○、陳銘
    欽部分業經原審判處有期徒刑一年二月，緩刑四年確定）、
    鄭風順（業經原審判處有期徒刑一年，緩刑三年確定）等四
    人，基於共同「公務員明知為不實之事項，而登載於職務上
    所掌公文書」之犯意聯絡；於八十八年十月二十二日，嘉義
    縣梅山鄉鄉公所辦公廳舍因大地震嚴重毀損，獲得前嘉義縣
    縣長李雅景允諾補助經費興建臨時廳舍，乙○○乃於翌日即
    同年十月二十三日將「梅山鄉公所臨時辦公廳新建工程」指
    定由民政課課員邱全褔承辦（業經臺灣嘉義地方法院檢察署
    檢察官於九十一年十二月二十五日以九十一年度偵字第五四
    一六號為不起訴處分確定），丙○○則負責辦理相關發包採
    購業務。嗣邱全褔依照行政院為因應天然災害搶救復建，依
    政府採購法第一百零五條訂定之台八十八會授三字第○九二
    一九號「重大天然災害搶救復建經費簡化會計審計手續處理
    要點」之規定，簽請乙○○指定三家殷實廠商，以辦理上開
    工程之比價手續。詎乙○○明知陳銘欽有意承包上開工程，
    亦明知依營造業管理規則及土木包工業管理辦法之規定，以
    領有登記證書，並加入同業公會之營造及土木包工業者，始
    得參加該公所公共工程之比價及議價，復明知陳銘欽係經營
    建材行，不具營造資格，乙○○對於其主管之事務，明知違
    背法令，竟仍同意將前述工程指定由陳銘欽承包，乃於同年
    十月二十六日，批示由陳銘欽、鄭風順共同安排之富勇土木
    包工業、鴻晟營造有限公司（下簡稱鴻晟公司）、榮群營造
    有限公司（下簡稱榮群公司）等三家廠商參與比價。丙○○
    明知前述工程已由乙○○指定陳銘欽承包，且亦明知乙○○
    已同意安排富勇土木包工業、鴻晟公司、榮群公司等三家營
    造公司參與比價，仍於八十八年十月二十六日在邱全褔所呈
    之上開簽呈中會簽：「本案於鄉座指定廠商後，為爭取時效
    擬以電話通知比價，並要求廠商於十月二十六日下午三時於
    本所一樓開標」，且未實際通知富勇土木包工業等三家廠商
    前來參與比價，即任由陳銘欽領取全數標單；而鄭風順、陳
    銘欽、張貞雄遂於同日下午三、四時許，在鄭風順位於嘉義
    縣梅山鄉○○村○○街一六七號之住處，分由鄭風順編造富
    勇土木包工業之標單、陳銘欽及張貞雄則編造鴻晟公司及榮
    群公司之標單，再於同日下午五時許，由鄭風順、陳銘欽共
    同持上開編造之三張標單至梅山鄉公所，由不知情之該鄉公
    所秘書林維仁主持開標，而辦理虛偽比價之開標手續，即明
    知「實際並無比價」，丙○○卻於「比價紀錄表中作不實之
    登載」，作成由富勇土木包工業以新台幣（下同）三百十六
    萬元價格得標之認定，足生損害於公務機關工程比價之正確
    性，並使未具營造資格之陳銘欽得以未經公平切實之比價程
    序，承作前述工程。嗣經不知情之梅山鄉公所主計主任謝美
    惠、政風室主任黃榮宗、總務邱全褔等人於同年十一月二十
    四日完成上開工程之驗收手續後，於同年十二月十日核付工
    程款。
二、案經法務部調查局嘉義縣調查站移請臺灣嘉義地方法院檢察
    署檢察官偵查起訴。
    理  由
壹、程序事項：
    被告以外之人於審判外之陳述雖不符刑事訴訟法第159條之1
    至之4等4條之規定，而經當事人於審判程式同意作為證據，
    法院審酌該言詞陳述或書面陳述作成時之情況，認為適當者
    ，亦得為證據，刑事訴訟法第159條之5第1項定有明文。其
    立法意旨在於傳聞證據未經當事人之反對詰問予以核實，原
    則上先予排除。惟若當事人已放棄反對詰問權，於審判程式
    中表明同意該等傳聞證據可作為證據，基於尊重當事人對傳
    聞證據之處分權，及證據資料愈豐富，愈有助於真實發見之
    理念，且強化言詞辯論主義，使訴訟程式得以順暢進行，上
    開傳聞證據亦均具有證據能力。經查，檢察官就本院所引用
    卷內被告以外之人於審判外之陳述，於審判程式中被告同意
    均作為證據，且本院審酌前開證據資料作成時之情況，均無
    不法之情事，且與待證事實具有關聯性，認為適宜作為本案
    之證據，故均有證據能力。
貳、實体事項：
一、上訴人即被告乙○○於本院審理中坦承前揭犯行，查「梅山
    鄉公所臨時辦公廳新建工程」係同案被告陳銘欽與鄭風順共
    同向富勇土木包工業、鴻晟公司、榮群公司借牌承作，且富
    勇土木包工業等三家廠商未實際參與比價，而係由鄭風順填
    寫富勇土木包工業之標單，陳銘欽及證人張貞雄分別填寫鴻
    晟公司、榮群公司之標單，經虛偽參與比價後，由丙○○於
    「比價紀錄表中作不實之登載」，作成由富勇土木包工業以
    新台幣（下同）三百十六萬元價格得標之認定等情，復據：
  (一)已判決確定之共同被告陳銘欽、鄭風順於嘉義縣調查站偵訊
    時、偵查中檢察官訊問時及原審調查時坦認在卷（見臺灣嘉
    義地方法院檢察署九十一年度他字第四五五號卷【下簡稱他
    字卷】第七二頁正面至七四頁背面、第一○○頁背面至一○
    一頁背面、第一六六頁背面至一六八頁背面、第一七一頁正
    面、第一九○頁背面；原審九十一年度聲羈字第四九號卷第
    八頁背面至第九頁正面；原審卷第五八頁九十二年二月十七
    日訊問筆錄），核與證人即富勇土木包工業、鴻晟公司、榮
    群公司之負責人張貞雄、陳建文、劉國玄於嘉義縣調查站、
    偵查中及原審調查時證述之情節相符（分別見他字卷第四八
    頁背面至五五頁正面、第六一頁正、背面、第九○頁背面至
    九二頁背面；原審卷第五一至五六頁九十二年二月十七日訊
    問筆錄），並有富勇土木包工業、鴻晟公司、榮群公司參加
    比價時所提出之「工程估價單」、「嘉義縣梅山鄉公所工程
    標單」各三紙附卷可稽（見法務部調查局嘉義縣調查站案卷
    證據編號十四），則上開工程確係共同被告陳銘欽與鄭風順
    共同向富勇土木包工業等三家廠商借牌承作而未實際參與比
    價之下，由富勇土木包工業以三百十六萬元之價格得標，而
    富勇土木包工業等三家廠商僅係本案共同被告陳銘欽、鄭風
    順借牌承包上開工程之人頭公司乙情，應堪認定。
  (二)上開「梅山鄉公所臨時辦公廳新建工程」係共同被告陳銘欽
    要約鄭風順共同承作時，提及被告乙○○已同意前揭工程交
    由其承作，並詢問鄭風順可取得何廠商牌照以配合比價等情
    ，業據共同被告陳銘欽、鄭風順於嘉義縣調查站、偵查中及
    原審調查時供認在卷（見他字卷第七二頁正面至七四頁背面
    、第一○○頁背面至一○一頁背面、第一七三頁背面至一七
    四頁正面、第一九○頁背面、第一九二頁背面；原審卷第三
    八、三九、四五頁九十二年二月十七日訊問筆錄），雖被告
    乙○○否認上情，並辯稱伊係以其印象中曾承包過梅山鄉公
    所工程中有良好紀錄者作為其擇定三家廠商之依據云云。查
    被告乙○○於八十八年十月二十六日在簽呈上批示上開工程
    指定由富勇土木包工業、鴻晟公司、榮群公司等三家廠商辦
    理比價，有梅山鄉公所簽呈乙紙在卷可參（見他字卷第二五
    頁），則姑不論其所指定之富勇土木包工業等三家廠商在短
    短數小時內即就前開工程作出估價單並據以投標乙情，是否
    與常情相符？然榮群公司並未承包過梅山鄉公所之任何工程
    乙情，業據證人即榮群公司之負責人劉國玄於偵查中及原審
    調查時證稱明確（見臺灣嘉義地方法院檢察署九十一年度偵
    字第五四一六號卷第五三頁正面、原審卷第五五、五六頁九
    十二年二月十七日訊問筆錄），並有嘉義縣梅山鄉公所九十
    二年四月十七日嘉梅鄉建字第０９２０００３２７５號函附
    卷可稽（見原審卷第一三二頁）；再參以曾承包過梅山鄉公
    所工程之廠商有一百多家乙情，亦據被告乙○○供明在卷（
    見他字卷第七九頁正面），是嘉義縣既有上百家有承包過梅
    山鄉公所工程之廠商，被告乙○○之上開批示指定竟「恰巧
    」與被告陳銘欽、鄭風順所安排借牌投標之三家廠商相同，
    顯有違常情，可知被告乙○○與陳銘欽若於事前未達成協議
    ，則被告乙○○又如何知悉在上開簽呈批示上開三家廠商，
    足見被告乙○○於原審所辯，應屬子虛，亦足佐證被告乙○
    ○於原審一再辯稱該工程伊僅負責批示指定三家廠商，其餘
    均與其無關，其對本件工程完全不知情云云，顯為卸責之詞
    ，並不足採，亦可知共同被告鄭風順之自白核與事實相符，
    益見上揭工程原即內定由被告陳銘欽承作，負責辦理相關發
    包採購業務，並負責通知上開三家廠商參與比價之共同被告
    丙○○亦知悉本件三家廠商之比價僅係形式而已，則被告乙
    ○○及共同被告丙○○、陳銘欽、鄭風順均有犯意之聯絡甚
    明。又依證人張貞雄、陳建文、劉國玄之前揭證詞，以吾人
    一般生活經驗，自得推斷富勇土木包工業等三家廠商關於本
    件工程係借牌予被告陳銘欽、鄭風順投標，該三家廠商之投
    標單為了虛偽比價，實際上係由被告陳銘欽、鄭風順編造，
    其目的僅為符合取具三家廠商比價之規定而已。
  (三)又查，共同被告丙○○確未依其上開簽呈之批示：「為爭取
    時效，擬以電話通知廠商比價」等語通知富勇土木包工業等
    三家廠商參與比價，且係陳銘欽至梅山鄉公所領取全數標單
    ，再將三張標單交予鄭風順等情，業據共同被告陳銘欽、鄭
    風順於嘉義縣調查站、偵查中供述綦詳（見他字卷第七二頁
    背面至七四頁背面、第一○○頁背面至一○一頁背面、第一
    六六頁背面至一六八頁背面、第一七三頁背面至一七四頁背
    面、第一九三頁正面；臺灣嘉義地方法院檢察署九十一年度
    偵字第五四一六號卷第三七頁背面、第三八頁正面），並經
    證人張貞雄、陳建文、劉國玄證述屬實（見他字卷第四九頁
    正面至五五頁正面、第六一頁正面；臺灣嘉義地方法院檢察
    署九十一年度偵字第五四一六號卷第五三頁正、背面），雖
    共同被告丙○○否認前情，並辯稱伊確實有打電話請上開三
    家廠商前來比價云云。惟查富勇土木包工業等三家廠商就本
    件工程確實未接獲任何參與比價之電話通知乙節，業據證人
    張貞雄、陳建文、劉國玄證述明確，已如前述，又參以鴻晟
    公司之負責人陳建文早於八十七年七月間即已將其公司牌照
    、大小印章交予被告鄭風順，且其於【八十八年十月二十一
    日出國至同年十月二十八日始返國】乙情，除據證人陳建文
    證述詳確外，並有證人陳建文所出具之旅客入出境紀錄查詢
    乙紙在卷可查（見他字卷第六三頁），顯見共同被告丙○○
    前開所辯，要難與事實相符，益證共同被告丙○○未依被告
    乙○○之批示，切實通知富勇土木包工業等三家廠商前來參
    與比價，則其顯然明知上開三家廠商之比價僅係形式，為完
    成法定程序而已，而與被告乙○○及共同被告陳銘欽、鄭風
    順具有共同犯意之聯絡乙情，亦堪認定。
  (四)按建築物之承造人為營造業，以依法登記開業之營造廠商為
    限；營造業非經申請登記，領有登記證書並加入營造業公會
    ，不得營業。又土木包工業，非經申請登記，領有登記證書
    ，並加入土木包工業公會者，不得營業。建築法第十四條、
    營造業管理規則第四條、土木包工業管理辦法第四條分別定
    有明文。被告乙○○既歷任嘉義縣政府主計室科員、梅山鄉
    公所主計佐理員、秘書及鄉長等職；而共同被告丙○○既歷
    任梅山鄉公所財政課辦事員，並負責辦理發包採購業務，則
    其等對於本工程之投標廠商應具備營造業或土木包工業之登
    記證書及當年度公會會員證書等資格，不得諉為不知，此可
    由被告乙○○、共同被告丙○○於原審調查時就被告陳銘欽
    不具本件投標資格乙情，均知之甚詳乙節得知（見原審卷第
    一一三、一一八頁九十二年三月三十一日訊問筆錄）。又前
    開工程梅山鄉公所依照行政院為因應天然災害搶救復建，依
    政府採購法第一百零五條訂定之台八十八會授三字第○九二
    一九號「重大天然災害搶救復建經費簡化會計審計手續處理
    要點」第四點規定：「災區搶救復建緊急需要之採購，得不
    適用政府採購法關於招標、決標之規定，各機關得自行以比
    價或議價方式辦理」，是依上揭規定，本工程為搶救災區復
    建之需，並無須擇定「三家殷實廠商」，而以比價或逕邀廠
    商以議價之方式辦理，原均無不可，此乃梅山鄉鄉長即被告
    乙○○之行政裁量權範圍至明，惟必參與比價或邀請之廠商
    符合上開資格為限，自不待言。查陳銘欽所經營之園環建材
    行，其主行業係「玻璃」，有營業登記資料查詢報表乙紙附
    卷足參（見法務部調查局嘉義縣調查站案卷證據編號十一）
    ，其未具營造資格，則自不得參加上開工程之議價、比價、
    投標及承包之工作甚明。而被告乙○○、丙○○明知陳銘欽
    之資格不符，被告乙○○竟仍將上開工程批示指定由陳銘欽
    、鄭風順所安排之富勇土木包工業等三家廠商辦理虛偽比價
    ，被告丙○○竟仍將空白標單賣予陳銘欽，且未切實通知富
    勇土木包工業等三家廠商參與比價，並作成為不實之比價紀
    錄，均業如前述，足徵被告乙○○雖批示以富勇土木包工業
    等三家廠商比價，然實際僅指定由陳銘欽一人承作上開工程
    ，未給予其他廠商參與比價之機會，而與上開「重大天然災
    害搶救復建經費簡化會計審計手續處理要點」第四點之規定
    未盡相符，則被告乙○○、丙○○及陳銘欽、鄭風順等四人
    於上開工程辦理比價之前，即已知悉並未切實取具三家廠商
    以辦理比價，顯有共同為虛偽不實比價並於開標之日將不實
    之比價登載於比價紀錄表之故意。
  (五)雖共同被告陳銘欽嗣於原審審理中辯稱伊於九十一年六月二
    十一日嘉義縣調查站製作筆錄時，有遭調查員恐嚇並踢椅腳
    云云。然查，陳銘欽於九十一年六月十日為嘉義縣調查站首
    度約談時，其並未自白（見他字卷第六四至七○頁），嗣於
    同年六月十七日陳銘欽始在調查站訊問時就上開工程伊亦
    有參與投標、伊有編造鴻晟公司之標單上開工程招標前
    ，被告乙○○曾向其詢價等情自白（見他字卷第一七○至一
    七四頁）；再於同年六月二十一日調查站偵訊時就上開工
    程招標前，被告乙○○曾向其詢價、伊確於八十八年十月
    二十六日至梅山鄉公所向被告丙○○購買三張空白標單等情
    自白，則陳銘欽在不爭執其八十八年六月二十一日在嘉義縣
    調查站所供述內容之情況下，其上開自白是否具任意性，端
    視陳銘欽之自白是否在其自由意志下所為？經查，陳銘欽於
    八十八年六月二十一日上午九時二十三分五十三秒開始在嘉
    義縣調查站製作筆錄，至同日上午十時三十三分三十三秒時
    ，遭坐於陳銘欽身後之調查員以腳推踢椅子乙情，固經原審
    勘驗被告陳銘欽八十八年六月二十一日之偵訊錄影帶屬實，
    並有勘驗筆錄附卷可稽（見原審卷第一七二、一七三頁），
    惟該以腳踢椅子之調查員隨即向陳銘欽道歉乙情，亦經陳銘
    欽供陳明確（見原審卷第一七三頁勘驗筆錄），則姑不論該
    調查員係基於何因？何動機？以腳踢陳銘欽所坐之椅子，然
    陳銘欽是否因該調查員踢椅子之舉動，即使其當時在調查站
    之供述非出於其自由意志下所為？查陳銘欽經訊問至他字卷
    第一九三頁背面倒數第二行時，遭調查員踢椅子乙情，雖經
    原審勘驗屬實（見原審卷第一七二頁背面勘驗筆錄），惟細
    觀陳銘欽八十八年六月二十一日之筆錄內容，可知其上開自
    白內容均係在該調查員踢椅子之前所為，而其自他字卷第一
    九三頁背面倒數第二行後之供述，並無任何不利於自身及被
    告乙○○、丙○○、鄭風順之供詞，顯見該調查員踢椅子之
    舉動縱有不妥，亦無對陳銘欽有任何之影響甚明；準此，並
    無任何證據足證陳銘欽之上開自白非出於自由意志下所為，
    而該調查員之舉動亦尚難認有強暴、脅迫之情，且該調查筆
    錄復經陳銘欽親筆簽名確認無訛，則其上開所辯，殊難採信
    ，不容其事後飾詞否認。
  (六)按測謊之鑑定，係就受測人對相關事項之詢答，對應其神經
    、呼吸、心跳等反應而判斷，其鑑驗結果有時亦因受測人之
    生理、心理因素而受影響，該鑑驗結果可為審判之參考，得
    為補強證據，固非為判斷之唯一絕對之依據，鑑驗結果是否
    可採，仍應由法院斟酌取捨。而測謊結果之信憑性常因主客
    觀因素之不同而異其結論，而前述測謊結果，於法僅供認定
    事實之參考，法院於認定事實時仍應本於自由心證之原則，
    就卷內之各項證據，依證據法則詳予推求，固非得一概以測
    謊之結果為斷。惟按「測謊鑑定，倘鑑定人具備專業之知識
    技能，復事先獲得受測人之同意，所測試之問題及其方法復
    具專業可靠性時，該測謊結果，如就否認犯罪有不實之情緒
    波動反應，雖不能採為有罪判決之唯一證據，但非無證據能
    力，仍得供裁判之佐證」（最高法院八十七年度台上字第三
    九二號判決意旨參照）。是本案被告乙○○之選任辯護人於
    原審以測謊報告無證據能力等語置辯，似有誤會，合先敘明
    。查本案被告乙○○、陳銘欽究是否為本件偽造文書犯行既
    有爭執，經被告乙○○、陳銘欽同意送法務部調查局測謊，
    被告乙○○、陳銘欽經送測謊後，測謊結果：「一、乙○○
    稱：（一）、「臨時辦公室工程」其未找陳銘欽處理。（二
    ）、系爭工程廠商名單不是陳銘欽提供的。（三）、系爭工
    程其未收受好處。上述問題經測試呈情緒波動之反應，研判
    有說謊。二、陳銘欽稱：（一）、「臨時辦公室工程」乙○
    ○未找伊處理。（二）、系爭工程廠商名單其未提供給乙○
    ○。（三）、系爭工程其未拿好處給乙○○。上述問題經測
    試呈情緒波動之反應，研判有說謊。」，有法務部調查局九
    十一年十二月二十三日調科參字第０９１２３０３８５９０
    號測謊報告書在卷可資佐證（見臺灣嘉義地方法院檢察署九
    十一年度偵字第五四一六號卷第七六頁）。姑不論上開測謊
    結果就被告乙○○就系爭工程其究有無收受好處，以及陳銘
    欽就系爭工程究有無予被告乙○○好處等情，尚無實據足資
    證明（詳後述）；惟本件既經被告乙○○、陳銘欽同意測謊
    ，係由具專業之法務部調查局人員為之測謊，就其餘結果係
    被告乙○○、陳銘欽有不實之情緒波動反應，揆之前開見解
    即得為補強證據，益足以證明公訴人所訴非虛。
  (七)至偵查中經共同被告丙○○同意送法務部調查局測謊，被告
    丙○○經送測謊後，測謊結果：「（一）、「臨時辦公室工
    程」其有電話通知廠商。（二）、系爭工程乙○○未指定讓
    陳銘欽處理。（三）、廠商投標單不是陳銘欽交給伊的。上
    述問題經測試無法獲致有效反應，不能研判有無說謊。」乙
    情，有上開法務部調查局測謊報告書在卷可資佐證，是本件
    被告丙○○經測謊後雖未能判定其就上開問題有無說謊，然
    按測謊鑑定，係以測謊器記錄受測者在回答問題時之情緒波
    動與生理反應，以判斷受測者是否說謊，然受測者當時之生
    理狀態、心理狀況、現場環境及外在氣氛等因素，均足以影
    響其作答，故鑑驗結果雖可作為審判之參考，但不得採為唯
    一或絕對之依據（最高法院著有九十一年台上六二五四號判
    決可資參照），且該測謊結果，不僅與前述原審調查之證據
    未合，亦與證人張貞雄、陳建文、劉國玄之證詞相悖，且依
    現存科技測謊準確度尚未達百分之百，故測謊僅能作為判決
    時之參考，倘有其他積極證據足以認定被告丙○○有罪之情
    況下，測謊之結果自不足達到推翻有罪認定之程度。如上所
    述，被告丙○○之行使公務員登載不實之犯行已臻灼然，自
    不得因上開測謊結果即推翻對其確有參與本件犯行之認定，
    附此敘明。
  (八)綜上所述，被告乙○○與同案被告丙○○明知前述工程已經
    指定由陳銘欽、鄭風順承包，仍基於共同之犯意聯絡，於八
    十八年十月二十六日下午五時許，由不知情之林維仁主持，
    並依據由陳銘欽、鄭風順、證人張貞雄安排編造之富勇土木
    包工業、鴻晟公司、榮群公司等三家廠商之標單，辦理虛偽
    比價開標手續，明知實際並無比價，卻於比價紀錄表中作不
    實之登載，作成由富勇土木包工業以三百十六萬元價格得標
    之認定，並行使之而編入該工程之卷宗，足生損害於比價之
    正確性，並使陳銘欽得以未經公平切實之比價程序，承作前
    述工程，嗣經不知情之梅山鄉公所主計主任謝美惠、政風室
    主任黃榮宗、總務邱全褔等人於同年十一月二十四日完成驗
    收手續後，於同年十二月十日核付工程款等情，已堪認定，
    雖共同被告鄭風順於本院上訴審中復證述：我和陳銘欽共虧
    二十幾萬元及陳銘欽證述：伊和鄭風順共虧十幾萬元云云，
    前後證述不一，究係在本案工程賺多少不敢吐實，惟仍不能
    為被告乙○○有利之證明。本件事證已甚明確，被告乙○○
    之犯行，堪予認定，應予依法論科。
二、查被告乙○○與已判決確定之丙○○、陳銘欽、鄭風順明知
    並無實際比價情事，卻仍於比價紀錄表上為不實之比價記載
    ，則被告乙○○所為，係犯刑法第二百十六條、第二百十三
    條之行使公務員登載不實文書罪。被告乙○○與丙○○、陳
    銘欽、鄭風順四人具有犯意聯絡與行為分擔，均為共同正犯
    。
三、原審法院據以論科，固非無見，惟查本件僅係明知並無實際
    比價情事，卻仍於比價紀錄表上為不實之比價記載，並未向
    人有所主張，原審認已達行使階段，自有未當。復查中華民
    國96年罪犯減刑條例於96年7月4日公布，並自96年7月16日
    施行，本件被告犯罪之時間係在96年4月24日以前，所犯合
    於中華民國96年罪犯減刑條例第2條第1項第3款減刑之規定
    ，原審未及減刑，亦有未合。被告上訴意旨否認犯行（嗣於
    本院審理中認罪），雖無可取，但原判決既有可議，原判決
    關於被告乙○○部分應予撤銷，爰審酌被告乙○○居於主導
    之地位，及其犯罪情節、品行、犯罪之動機、目的、手段、
    因犯罪所生損害及犯後態度等一切情狀，對被告乙○○量處
    有期徒刑一年六月，以資懲儆，又查中華民國96年罪犯減刑
    條例於96年7月4日公布，並自96年7月16日施行，本件被告
    犯罪之時間係在96年4月24日以前，所犯合於中華民國96年
    罪犯減刑條例第2條第1項第3款減刑之規定，應依法減其宣
    告刑2分之1。又以被告乙○○前未曾受有期徒刑以上刑之宣
    告，有臺灣嘉義地方法院檢察署刑案資料查註紀錄表及臺灣
    高等法院被告全國前案紀錄表各一份附卷可查，其於本院審
    理中認罪，坦承此部分犯行，且被告業已卸任，經此偵審教
    訓，應該知所警惕，相信不會再犯，認所宣告之刑，以暫不
    執行為適當，爰就被告併諭知緩刑五年，以勵自新。
四、公訴意旨另以：被告乙○○與丙○○（已無罪確定）基於共
    同犯意之聯絡，為圖利被告陳銘欽、鄭風順而為上揭虛偽比
    價開標手續，明知實際並無比價，卻於比價紀錄表中作不實
    之登載，作成由富勇土木包工業以三百十六萬元價格得標之
    認定，並行使之而編入該工程之卷宗，足生損害於比價之正
    確性，並使被告陳銘欽得以未經公平切實之比價程序，承作
    前述工程，經不知情之梅山鄉公所主計主任謝美惠、政風室
    主任黃榮宗、總務邱全褔等人於同年十一月二十四日完成驗
    收手續後，於同年十二月十日核付工程款，使被告陳銘欽獲
    取超額利益十八萬七千八百三十四元。因認被告乙○○涉有
    貪污治罪條例第六條第一項第四款之圖利罪嫌。經查：
  (一)按犯罪事實應依證據認定之，無證據不得推定其犯罪事實；
    又不能證明被告犯罪者，應諭知無罪之判決，刑事訴訟法第
    一百五十四條、第三百零一條第一項分別定有明文。又犯罪
    事實之認定，應憑真實之證據，倘證據是否真實尚欠明確，
    自難以擬制推測之方法，為其判斷之基礎；而認定犯罪事實
    之證據係指足以認定被告確有犯罪行為之積極證據而言，該
    項證據自須適合於被告犯罪事實之認定，始得採為斷罪資料
    （最高法院五十三年臺上字第六五六號、二十九年上字第三
    一○五號判例意旨參照）。又刑事訴訟上證明之資料，無論
    其為直接或間接證據，均須達於通常一般之人均不致有所懷
    疑，而得確信其為真實之程度，始得據為有罪之認定，若其
    關於被告是否犯罪之證明未能達此程度，而有合理懷疑之存
    在，致使無從形成有罪之確信，根據「罪證有疑，利於被告
    」之證據法則，即不得遽為不利被告之認定（最高法院七十
    六年度臺上字第四九八六號判例意旨參照）。其以情況證據
    （即間接證據）斷罪時，尤須基於該證據在直接關係上所可
    證明之他項情況事實，本乎推理作用足以確證被告有罪，方
    為合法，不得徒憑主觀上之推想，將一般經驗上有利被告之
    其他合理情況逕予排除（最高法院三十二年上字第六十七號
    判例意旨參照）。本件公訴人認被告乙○○與丙○○（曾部
    分已無罪確定）共同另涉有貪污治罪條例第六條第一項第四
    款之圖利罪嫌，無非係參酌被告陳銘欽於前開工程完工後所
    結算該工程之支出情形自算表之實際支出為二百八十五萬零
    一百五十一元，與證人張貞雄所核算之二百六十九萬元，二
    者差距甚微，而認上開被告陳銘欽所自算之二百八十五萬零
    一百五十一元為可採，再依被告陳銘欽供稱本工程之合理利
    潤為一成，認定被告陳銘欽獲得超額利益十八萬七千八百三
    十四元，為其所憑論據。
  (二)然按貪污治罪條例第六條第一項第四款所稱【圖利】，係指
    圖得不法利益，且須基於不法圖利自己或第三人之犯意，並
    將犯意表現於行為，故公務員對於主管或監督事務所圖得利
    益，並非不法，無論為自己或第三人，若無從證明公務員有
    不法圖利之犯意，則其行為縱然失當，均難以該罪相繩，是
    否意在圖利，仍須以具體證據憑以認定，非可以行為結果或
    措施不當因而使人獲利，即據以推定，有最高法院八十六年
    度台上字第一四六三號判決足資參照。又貪污治罪條例業於
    九十年十一月七日修正公布，該條例第六條第一項第四款圖
    利罪之犯罪構成要件已修正為：「對於主管或監督之事務，
    明知違背法令，直接或間接圖自己或其他私人不法利益，因
    而獲得利益者。」茲比較該款修正前後，罰責雖屬相同，然
    修正後已增加「明知違背法令」之特別主觀要件，並增加「
    圖『自己或其他』私人不法利益」及「因而獲得利益者」之
    客觀要件，較修正前更為嚴謹，而有利於被告，是被告乙○
    ○、丙○○為上揭行為時，固於前開法文修正生效前，惟依
    刑法第二條第一項前段規定，仍應適用裁判時即修正後之貪
    污治罪條例第六條第一項第四款規定。故修正後圖利罪之成
    立，除須行為人有【圖利之犯罪故意】外，並須公務員對於
    主管或監督之事務，【明知為違背法令】，而圖得私人之不
    法利益，並有【因而獲得利益】之結果，始屬相當。
  (三)訊據被告乙○○堅決否認有前揭圖利犯行，被告乙○○辯稱
    ：本件工程於八十八年十月二十六日指定三家廠商後即依
    分層負責交由發包中心全權辦理比價，實無任何證據證明伊
    有圖利之事證，況依「中華青松科技股份有限公司」（下簡
    稱中華青松公司）之鑑定報告，廠商亦未圖得不法之利益。
    本件測謊鑑定報告書僅記載採控制問題法之鑑定結果，至
    就受測人受測時是否同意進行測謊、及當時身心狀態、意識
    如何，施測人是否具備專業訓練資格，施測過程中所採檢測
    方法與題組暨受測人對題組發問時反應之圖形記錄，測謊儀
    器運作情形及施測環境有無干擾之鑑定經過事項，俱未記載
    ，與刑事訴訟法第二百零六條第一項、第二百零八條第二項
    之規定已有未合。測謊鑑定之基本要件能否謂無瑕疵，即不
    無研求餘地。檢察官未依刑事訴訟法之規定命鑑定機關提出
    報告，即遽採該測謊鑑定報告書為不利於被告之論證，難謂
    適法等語。被告丙○○辯稱：前開工程簽辦公文係經被告乙
    ○○明確批示富勇土木包工業、榮群公司、鴻晟公司後，經
    主辦人甲○○送發包中心，由伊辦理發包事宜。因此，其由
    內容知悉被告乙○○所指定之廠商，與事理無違；又伊依被
    告乙○○所給予指定廠商之電話通知，亦屬常態之情事，雖
    通知時未曾做任何之紀錄，然此實為行政體系上常見之慣例
    ；而上開工程之開標，係由秘書林維仁主持開標，且有政風
    室主任黃榮宗、承辦人甲○○、主計謝美惠等在場，足見該
    工程確經開標程序而決標甚明，則伊顯無圖利之犯行；況由
    證人吳宗達之證詞及中華青松公司之鑑定結果，可知前述工
    程之決標價三百十六萬元觀之，依三百四十萬元之設計，其
    合理利潤百分之五為十七萬元，與決標價差額二十四萬元，
    足見訟爭工程開標決標時，並無使得標之私人得到不法之利
    益甚明等語。
  (四)而查嘉義縣梅山鄉鄉公所辦公廳舍因八十八年十月二十二日
    大地震嚴重毀損，獲得前嘉義縣縣長李雅景允諾補助四百萬
    元之經費興建「梅山鄉公所臨時辦公廳新建工程」等事實，
    除據被告乙○○供述甚詳外，並有嘉義縣政府政風室九十一
    年六月所呈之「嘉義縣梅山鄉公所臨時辦公廳新建工程弊端
    調查報告」影本及梅山鄉公所八十八年主管會報記錄影本附
    卷足憑（見臺灣嘉義地方法院檢察署九十一年度偵字第五四
    一六號卷第六○頁及法務部調查局嘉義縣調查站案卷證據編
    號三）。又「鄉公所臨時辦公廳新建工程」編列之預算經核
    定為三百四十萬元乙情，業經證人即任職於馮子石建築師事
    務所負責設計規劃之吳宗達於嘉義縣調查站偵訊時及原審調
    查時證述明確（見他字卷第二二○頁正面及本院卷第一○八
    頁九十二年三月三十一日訊問筆錄），而依「重大天然災害
    搶救復建經費簡化會計審計手續處理要點」第四點規定：「
    災區搶救復建緊急需要之採購，得不適用政府採購法關於招
    標、決標之規定，各機關得自行以比價或議價方式辦理」乙
    節，有重大天然災害搶救復建經費簡化會計審計手續處理要
    點在卷可查（見法務部調查局嘉義縣調查站案卷證據編號一
    ），是依上開規定，本工程以比價或議價之方式辦理，原均
    無不可，惟本件工程係經被告乙○○指定富勇土木包工業等
    三家廠商進行虛偽比價，而為不實之比價紀錄，業如前述，
    則本案被告乙○○是否能以圖利罪相繩，仍須探究被告陳銘
    欽、鄭風順是否因承包上開工程因此而獲取不法之利益為斷
    。
  (五)次查，「梅山鄉公所臨時辦公廳新建工程」編製之預算係三
    百四十萬元，已如前述，可知此預算金額較富勇土木包工業
    之得標價三百十六萬元為高，亦較本件工程完工時所追加之
    工程款總額三百三十二萬三千元為高乙情，有富勇土木包工
    業參加比價時所提出之「工程估價單」、「嘉義縣梅山鄉公
    所工程標單」及梅山鄉公庫０１５９８５號支票影本、「嘉
    義縣梅山鄉公所開標紀錄」、「工程開工報告書」影本各乙
    紙在卷可參（見法務部調查局嘉義縣調查站案卷證據編號五
    至七、十四）；顯然富勇土木包工業之得標價格及完工時向
    嘉義縣梅山鄉公所領取之工程款總額，均未高於「梅山鄉公
    所臨時辦公廳新建工程」所編列之預算甚明。
  (六)雖公訴人參酌陳銘欽於前開工程完工後所結算該工程之支出
    情形自算表（見他字卷第二一八頁），認陳銘欽承作上開工
    程之實際支出為二百八十五萬零一百五十一元（即上開支出
    情形自算表上所載二百五十一萬五千一百五十一元，加上陳
    銘欽支付予鄭風順之工資、材料費用三十三萬五千元，共計
    二百八十五萬零一百五十一元），與證人張貞雄於嘉義縣調
    查站就本工程所核算之二百六十九萬元（見他字卷第一八二
    、一八三頁之工程估價單），二者差距甚微，而認上開陳銘
    欽所自算之二百八十五萬零一百五十一元為可採；再依陳銘
    欽於嘉義縣調查站偵訊時供稱本工程之合理利潤為「一成」
    （見他字卷第一九三頁背面），認定陳銘欽獲得超額利益十
    八萬七千八百三十四元云云（即本工程完工時之工程款總額
    三百三十二萬三千元【減】二百八十五萬零一百五十一元【
    減】二十八萬五千零一十五元《二百八十五萬零一百五十一
    元之一成》）。惟陳銘欽就前開工程所出具之自算表並未就
    該工程之各個土木工程項目予以臚列，則該自算表可否認定
    即係本件工程完工後所實際支出之費用，實非無疑；又姑不
    論證人張貞雄於原審審理時就上開估價單之真實性證稱係調
    查員拿預算書指示伊照抄乙情是否屬實（見原審卷第二五二
    、二五三頁九十三年四月十四日審判筆錄），然自該估價單
    觀之，證人張貞雄所核算之估價單其依憑之標準為何，亦無
    所悉？則本院殊難僅憑陳銘欽前開不完整之自算表，以及證
    人張貞雄毫無所據之估價單即遽認陳銘欽獲有十八萬七千八
    百三十四元之超額利潤。
  (七)又「梅山鄉公所臨時辦公廳新建工程」經原審函請中華青松
    公司鑑定結果認為：『本件「合理承攬費用範圍」係根據本
    案工程估價表之各別項目，以該公司之專業經驗及市場調查
    結果，並參酌現場實際觀察結果予以調整後而得，因調查評
    估之價格為九十二年十一、十二月，故須以臺灣地區營造工
    程物價指數予以回估至本案工程發生日即八十八年十一月（
    指數為101．17%），是本案梅山鄉公所臨時辦公廳新建工程
    之合理承攬費用範圍為三百四十四萬五千二百一十元至三百
    四十五萬四千四百六十五元，平均合理承攬費用為三百四十
    四萬八千八百七十七元。又本件「合理承攬利潤範圍」則係
    依照本案工程估價表之各別項目，其中合理承攬費用中估價
    項目『包商管理費』，該原數據調查評估之價格為九十二年
    十一、十二月，故參酌現場實際觀察結果予以調整後，該項
    目即為該包商承攬工程所預估之利潤；再依據中華民國八十
    九年一月六日財政部台財稅字第0880451243號函核定之八十
    八年度營利事業各業所得額及同業利潤標準，並以其中之營
    造業之同業利潤標準為準，就其淨利率所指之合理之利潤均
    約介於10％上下，因此各別個案工程當時市場之競爭程度調
    整，故合理利潤為10％左右，是本案梅山鄉公所臨時辦公廳
    新建工程之合理承攬利潤範圍為二十九萬五千八百七十一元
    至二十九萬八千二百八十六元，平均合理利潤為二十九萬七
    千二百一十四元。』等語，有上開公司就本工程所製作之承
    攬費用及合理利潤定研究報告書一份附於原審卷可稽。可知
    公訴人所認定陳銘欽之自算表二百八十五萬零一百五十一元
    ，及證人張貞雄所核算之估價單二百六十九萬元，與上開鑑
    定所認定之平均合理承攬費用三百四十四萬八千八百七十七
    元，相去甚遠，相較於本工程所編列之預算為三百四十萬元
    ，足見上開鑑定所認定之平均合理承攬費用，與事實較符合
    而堪予採信。再者，富勇土木包工業之得標價三百一十六萬
    元，及鴻晟公司、榮群公司之標價分別為三百二十八萬八千
    元及三百二十六萬元，以及本件工程完工時之工程款總額三
    百三十二萬三千元，均未逾前開鑑定所評估平均合理承攬費
    用之三百四十四萬八千八百七十七元，有富勇土木包工業、
    鴻晟公司、榮群公司參加比價時所提出之「工程估價單」、
    「嘉義縣梅山鄉公所工程標單」影本在卷可參（見法務部調
    查局嘉義縣調查站案卷證據編號十四），足見被告乙○○等
    四人就前開工程縱有不實比價之舉，亦未逾越本工程所編列
    之預算及上開鑑定所認定之平均合理承攬費用至明。又以上
    開鑑定之「平均合理承攬費用三百四十四萬八千八百七十七
    元」及「平均合理利潤二十九萬七千二百一十四元」，與本
    件工程之「工程款總額三百三十二萬三千元」比例計算，得
    知本件工程之合理利潤應約為「二十八萬六千三百六十六元
    」，則本院依全院卷證資料，尚難認陳銘欽就本件工程有逾
    二十八萬六千三百六十六元之「超額利潤」，復參以陳銘欽
    、鄭風順堅決否認其等承作本工程有任何利潤等語（見原審
    卷第四三、五八頁九十二年二月十七日訊問筆錄、原審九十
    一年度聲羈字第四九號卷第九頁背面），是上開鑑定報告雖
    與公訴人所舉之上開資料不同，惟本件工程既經專業單位親
    自鑑定，則在無其他積極證據證明陳銘欽、鄭風順確有獲取
    任何超額或不法利益下，尚難僅憑公訴人所指即謂陳銘欽、
    鄭風順就該工程有獲取不法利益，況本工程完工迄今，均未
    有指摘該工程有何偷工減料之情事，自難逕認被告乙○○、
    丙○○有圖利之犯行。至被告乙○○、陳銘欽經測謊結果，
    雖就被告乙○○就系爭工程未收受好處，以及陳銘欽就系爭
    工程未拿好處給被告乙○○等情，均呈情緒波動之反應，研
    判有說謊，然測謊之鑑驗結果雖可作為審判之參考，但不得
    採為唯一或絕對之依據，業如前述，是上開測謊結果，與前
    述原審調查之證據未盡相符，尚難資為不利於被告乙○○、
    陳銘欽不利事實之認定，均併此敘明。
  (八)依上所述，公訴人所舉之證據並不足證明被告乙○○有貪污
    治罪條例第六條第一項第四款之圖利犯行，此外復查無其他
    證據證明被告乙○○確有如公訴人所指之圖利犯行，應屬不
    能證明被告乙○○此部分之犯罪，原應就此部分諭知無罪，
    惟此部分公訴人認與其等前開論罪科刑部分有牽連犯之裁判
    上一罪關係一併起訴，依審判上不可分之原則，爰不另為無
    罪之諭知，附此敘明。
據上論斷，應依刑事訴訟法第369條第一項前段、第364條、第29
9條第一項前段、刑法28條、第213條、第74條第1項第1款、中華
民國96年罪犯減刑條例第2條第1項第3款、第7條，判決如主文。
本案經檢察官謝錫和到庭執行職務。
中    華    民    國    97    年    1     月    8     日
                    刑事第三庭  審判長法  官    陳義仲
                                      法  官    蘇清水
                                      法  官    宋明蒼
以上正本證明與原本無異。
如不服本判決，應於收受本判決後十日內向本院提出上訴書狀。
其未敘述上訴理由者並得於提起上訴後十日內向本院補提理由書
狀（均須按他造當事人之人數附繕本）「切勿逕送上級法院」。
                                      書記官    翁心欣
中    華    民    國    97    年    1     月    8     日
附錄本案論罪科刑法條全文：
中華民國刑法第213條
公務員明知為不實之事項，而登載於職務上所掌之公文書，足以
生損害於公眾或他人者，處1年以上7年以下有期徒刑。


司法院資訊處製作；財團法人民間司法改革基金會備份。
